臺灣臺南地方法院民事判決
110年度訴字第421號
原      告  曾添木  
訴訟代理人  宋國珍  
被      告  曾理    
            曾晨    
上二人共同
訴訟代理人  楊翠華  
上列當事人間請求返還不當得利事件，經本院於民國110年4月21
日言詞辯論終結，判決如下：
    主      文
原告之訴及假執行之聲請均駁回。
訴訟費用由原告負擔。
    事實及理由
一、原告起訴主張：訴外人曾謝與（下逕稱其名）為原告、訴外
    人曾添德（下逕稱其名）之母親，曾添德為被告乙○、甲○(
    下逕稱其名)之父親。曾謝與於民國101年8月27日病危住院
    ，101年10月26日過世，詎曾添德竟於101年9月24日，自曾
    謝與所有之高雄瑞豐郵局帳號0000000-0000000號帳戶，分
    別提領新臺幣(下同)79萬元、81萬元現金，再存入乙○、甲○
    之帳戶，是乙○、甲○無法律上原因，分別受有79萬元、81萬
    元之利益，致原告於繼承曾謝與之遺產時，受有短少分配之
    損害，原告自得依應繼分比例計算所失利益，向乙○、甲○請
    求返還，爰依不當得利之法律關係，提起本件訴訟等語。並
    聲明：乙○應給付原告263,333元【計算式：79萬元3分之1
    】，及自起訴狀繕本送達翌日起至清償日止，按週年利率百
    分之5計算之利息；甲○應給付原告270,000元【計算式：81
    萬元3分之1】，及自起訴狀繕本送達翌日起至清償日止，
    按週年利率百分之5計算之利息；願供擔保，請准宣告假執
    行(見臺灣高雄地方法院高雄簡易庭109年度雄司調字第2409
    號卷第9頁)。
二、被告等則以：原告既已表明本件不當得利債權屬於曾謝與之
    遺產，則曾謝與之遺產屬繼承人公同共有，應不得由原告依
    其應繼分為本件之請求。又乙○、甲○係接受曾謝與之餽贈，
    是祖母疼惜孫輩之行為，並非不當得利等語置辯。並聲明：
    原告之訴及假執行之聲請均駁回；願供擔保，請准宣告免為
    假執行(見本院卷第32頁)。
三、兩造不爭執事項（見本院卷第53頁）：
　㈠原告及曾添德、曾美秀均為曾謝與之子女，曾謝與於101年8
    月27日因病危入住高醫醫院，直至101年10月26日死亡，原
    告、曾添德、曾美秀為曾謝與之繼承人，均未拋棄繼承，應
    繼分各為3分之1。
  ㈡曾添德於101年9月24日，自曾謝與之郵局帳戶分別提領79萬
    元、81萬元後，直接存入乙○、甲○之帳戶。
  ㈢原告、曾美秀前曾依民法第179條及繼承之法律關係，對曾添
    德提起損害賠償、分割遺產等訴訟，由臺灣高雄少年及家事
    法院以108年度家繼訴字第3號受理，並於109年10月21日判
    決，尚未確定。
四、得心證之理由：
　㈠按公同共有物之處分及其他之權利行使，除法律另有規定外
    ，應得公同共有人全體之同意，民法第828條第3項定有明文
    。又公同共有債權人起訴請求債務人履行債務，係公同共有
    債權之權利行使，非屬回復公同共有債權之請求，尚無民法
    第821條規定之準用；而應依同法第831條準用第828條第3項
    規定，除法律另有規定外，須得其他公同共有人全體之同意
    ，或由公同共有人全體為原告，其當事人之適格始無欠缺（
    最高法院104年度第3次民事庭會議決議參照）。又按繼承人
    有數人時，在分割遺產前，各繼承人對於遺產全部為公同共
    有，為民法第1151條所明定。是繼承之遺產於分割前，為全
    體繼承人所公同共有，繼承財產受侵害時，對於侵害者所生
    之損害賠償或不當得利債權，乃公同共有債權，此公同共有
    債權權利之行使，應依同法第831條準用第828條第3項規定
    ，除法律另有規定外，須得其他公同共有人全體之同意，或
    由公同共有人全體為原告，其當事人之適格始無欠缺。
　㈡經查：
　⒈曾添德於曾謝與死亡前之101年9月24日，自曾謝與之郵局帳
    戶分別提領79萬元、81萬元後，直接存入乙○、甲○之帳戶乙
    節，為兩造所不爭執，堪信為真，惟縱乙○、甲○受有不當得
    利，該不當得利之請求權利於曾謝與死亡後應屬於遺產，由
    原告、曾添德、曾美秀繼承而公同共有，又該公同共有債權
    既尚未分割，則依前揭說明，原告之起訴須得其他公同共有
    人全體之同意，或由公同共有人全體為原告，其當事人之適
    格始無欠缺，然原告單獨起訴，又未取得其他公同共有人全
    體之同意，則本件訴訟之當事人適格即有欠缺。
　⒉另原告固舉最高法院104年度台上字第531號判決，主張共有
    人得依應繼分比例計算所失利益而為不當得利返還之請求等
    語(見臺灣高雄地方法院高雄簡易庭109年度雄司調字第2409
    號卷第11頁)，惟上開判決係指繼承人之間逾越應繼分比例
    享有權利之非因繼承所由生之利益返還，與本件因繼承而取
    得利益返還請求權利之情形有間，原告於本件援引上開判決
    ，容有誤會，附此敘明。
  ㈢綜上，原告依不當得利之規定，請求乙○給付263,333元、請
    求甲○給付270,000元，及法定利息，均為無理由，應予駁回
    。又原告之訴既經駁回，其假執行之聲請亦失所附麗，應併
    予駁回。
五、本件事證已臻明確，兩造其餘攻擊防禦方法及舉證，核與本
    判決之結果不生影響，爰不另為贅論，附此敘明。
六、訴訟費用負擔之依據：民事訴訟法第78條。 
中　　華　　民　　國　　110 　年　　5 　　月　　 5　　日
                  民事第四庭   法    官　王淑惠
以上正本係照原本作成。
如對本判決上訴，須於判決送達後20日內向本院提出上訴狀。
如委任律師提起上訴者，應一併繳納上訴審裁判費。
中　　華　　民　　國　　110 　年　　5 　　月　　 5　　日
                               書 記 官  洪凌婷